【裁判字號】    97,重訴,28
【裁判日期】    971031
【裁判案由】    擄人勒贖等
【裁判全文】
臺灣板橋地方法院刑事判決              97年度重訴字第28號
公  訴  人  臺灣板橋地方法院檢察署檢察官
被      告  甲○○
選任辯護人  陳尚義律師
被      告  丙○○
選任辯護人  廖于清律師
上列被告因擄人勒贖等案件，經檢察官提起公訴（97年度偵字第
7091號、第4396號），本院判決如下：
    主  文
甲○○共同犯私行拘禁罪，累犯，處有期徒刑壹年貳月，玩具手
槍貳把沒收；又共同犯恐嚇取財罪，累犯，處有期徒刑壹年陸月
，上開玩具手槍貳把沒收。應執行有期徒刑貳年陸月，玩具手槍
貳把沒收。
丙○○共同犯私行拘禁罪，處有期徒刑壹年，玩具手槍貳把沒收
；又共同犯恐嚇取財罪，處有期徒刑壹年肆月，上開玩具手槍貳
把沒收。應執行有期徒刑貳年貳月，玩具手槍貳把沒收。
    事  實
一、甲○○（綽號「土牛」）前曾於民國96年間因施用毒品案件
    ，經本院以95年度訴字第2667號判決有期徒刑八月後，先後
    上訴臺灣高等法院、最高法院均經駁回確定，其後於96年間
    復經依法減刑，減為有期徒刑四月，於96年8 月29日易科罰
    金執行完畢。詎其猶不知悔改，因於97年1 月7 日下午3 時
    許，隨同周金聲（綽號「小胖」）、許純一等人，受丁○○
    、乙○○父子委託，持如附表所示戊○○交付擔保之支票2
    紙影本，前往臺北縣三重市向戊○○索討債務，惟因戊○○
    向其等訴稱其間債務糾紛實係其遭丁○○所騙，丁○○已向
    其詐取新臺幣（下同）600 多萬元，其等因而催討未果未獲
    利益。詎周金聲、許純一二人竟心生不軌，圖謀分取戊○○
    所指丁○○向其詐騙不法所得之巨利，遂共同基於意圖為自
    己不法所有之犯意連絡，共謀策劃誘使丁○○、乙○○父子
    外出見面後，再假借以為戊○○討還被騙款項為由，詐騙恐
    嚇牟取其金錢，而甲○○明知上情，竟仍基於上開相同之犯
    意連絡，共同參與周金聲、許純一上開對丁○○、乙○○父
    子不法謀議之行為。其後即由周金聲於同日，乘乙○○打電
    話詢問稱丁○○欲瞭解其等前往向戊○○討債結果情形之際
    ，相約丁○○、乙○○父子於同日晚上10時15分許，至臺北
    縣三重市○○街93號「癮茶茶坊」見面商討，許純一則夥同
    同有上開犯意連絡之甲○○、丙○○、綽號「鳳梨」、「阿
    發」等姓名年籍不詳之成年男子及另二名不詳之成年男子共
    7 人，由丙○○駕駛車號GV-5745 號自用小客車、許純一駕
    駛所有之車號CB-8458 號自用小客車，分別搭載甲○○及其
    他4 名成年男子等人，至上址「癮茶茶坊」會合，待丁○○
    、乙○○父子依約到達後，即由丙○○與其中另一名不詳成
    年男子駕車在外等候，許純一則帶同甲○○、「鳳梨」、「
    阿發」及另一名不詳成年男子等人，分持2 把玩具手槍（未
    扣案，無法確認具殺傷力），基於與周金聲、丙○○及另一
    名在外駕車等候之成年男子間謀議妨害自由之犯意連絡，進
    入上址「癮茶茶坊」，將丁○○、乙○○父子強行帶走，並
    佯裝一併將周金聲押走，再分別將丁○○押上丙○○駕駛之
    上開車輛，由甲○○及其中2 名不詳成年男子共搭該車，另
    將乙○○押上另一名男子所駕許純一之上開車輛，由許純一
    、周金聲與其中另1 名不詳男子共搭該車，剝奪其父子二人
    行動自由，行駛途中甲○○、許純一並分別向丁○○、乙○○父子佯稱其等係來為戊○○討回公道，恫嚇其父子二人稱
    ：戊○○的錢你也敢要，要挖二個洞把你們父子埋起來等語
    ，使其父子二人心生畏懼。隨後即於同日晚上10時45分許，
    將丁○○、乙○○父子載至臺北縣新莊市○○路○ 段767 號
    「皇都理容院」，繼續剝奪其父子二人行動自由，並共同基
    於恐嚇取財不法所有意圖之犯意連絡，由甲○○佯稱其係戊○○之姪子，指責丁○○竟敢串通一名女子詐騙戊○○之金
    錢，而向丁○○恫嚇稱：要丁○○將詐騙戊○○所得之200
    萬元及戊○○交付供擔保之如附表所示支票2 紙全部返還，
    否則要將其父子帶至山上做掉等語，其他許純一、丙○○等
    人則持上開玩具槍在旁附和助勢，或出手毆打丁○○，另周
    金聲亦在旁佯裝居中協調，使丁○○心生畏懼，而與之協商
    同意交付150 萬元及上開戊○○供擔保之支票2 紙，並由其
    父子與周金聲共同簽立一份契約書及簽發150 元之本票1 紙
    供作擔保，其等即於翌日（同年月8 日）凌晨0 時多許，先
    將丁○○釋放返回籌款及取來上開戊○○供擔保之支票，並
    佯裝將周金聲一併釋放，陪同丁○○返回辦理，乙○○則繼
    續剝奪其行動自由，留在該處，待丁○○依約交付款項及上
    開支票後始予釋放。待丁○○與周金聲離開後，其等接續上
    開妨害自由之犯意連絡，復於同年月8 日凌晨1 時30分許，
    開車將乙○○載至臺北縣樹林市○○路226 號「貝爾頌汽車
    旅館」投宿，看管拘禁，接續剝奪其行動自由，等待丁○○
    籌款交付。丁○○返回提領150 萬元及取出戊○○交付供擔
    保之上開支票2 紙、建物、土地登記謄本共3 張、身分證影
    本等物後，即於同日上午9 時許，與周金聲相約後開車至臺
    北縣樹林市臺北區監理所附近，將上開150 萬元、支票、建
    物、土地登記謄本、身分證影本等物交付給周金聲，經周金
    聲佯裝與許純一等人連絡後，向丁○○佯稱對方改在臺北縣
    板橋市浮洲橋旁交付，隨即獨自搭乘計程車離去，而許純一
    等人於知悉周金聲已取得上開款項及支票等物後，亦於同日
    上午10時許，由其中二名不詳之成年男子，搭乘計程車將乙○○載返上址「癮茶茶坊」前釋放，而周金聲、許純一得款
    後，旋即於同日下午將上開所得150 萬元朋分，其中甲○○
    、丙○○各分得5 萬元。嗣因丁○○、乙○○父子事後均無
    法連絡及周金聲，懷疑有詐，遂於97年1 月19日向警報案，
    經警循線調查，先於同年月22日下午4 時許，在臺北縣板橋
    市○○街50巷3 弄口拘獲丙○○，其後再於同年2 月22日晚
    上10時15分許，在臺北縣板橋市○○街109 巷62號前拘獲甲○○，並自其身上扣得上開戊○○供擔保之支票2 紙、建物
    、土地登記謄本共3 張、身分證影本1 張等物，因而查悉上
    情，周金聲、許純一則聞訊逃逸無蹤（其二人所涉本件犯行
    部分，另經檢察官偵查通緝中）。
二、案經丁○○訴由臺北縣政府警察局三重分局報請臺灣板橋地
    方法院檢察署檢察官偵查起訴。
    理  由
一、訊據被告甲○○、丙○○等固不否認有於上揭時地隨同前往
    找得告訴人丁○○、被害人乙○○父子後，開車載至上址皇
    都理容院商談丁○○委託其等向戊○○索討債務應付佣金之
    事，事後並自許純一處各收得5 萬元等事實，惟矢口否認有
    上開妨害自由、恐嚇取財等犯行，被告甲○○辯稱：本件事
    由係因丁○○委託周金聲、許純一及其等向戊○○催討債務
    ，惟因丁○○已先自戊○○處取得600 多萬元，以致其等與
    丁○○間有佣金支付問題，其等遂由周金聲邀約丁○○、乙○○父子出面商談佣金問題，商談過程中，均無攜槍、強押
    、恐嚇等情云云；被告丙○○則辯稱：其並無參與受託向戊○○催討債務之事，係許純一欲與丁○○、乙○○父子商談
    佣金事宜，因車輛不足，臨時通知其駕車前往，其亦無參與
    其間佣金商談問題，過程中亦未見有攜槍、強押、恐嚇等情
    云云。辯護人亦為被告甲○○、丙○○辯護稱：被告甲○○
    雖有隨同許純一等人前往癮茶茶坊、皇都理容院、貝爾頌汽
    車旅館等處，然依乙○○指述在癮茶茶坊並未看到甲○○，
    即可見被告甲○○並未持槍強押丁○○、乙○○父子上車，
    其在車上更未向丁○○、乙○○父子恐嚇稱要挖洞將其埋起
    來，至皇都理容院其亦未持槍向丁○○恐嚇如不交出600 多
    萬元，就要將丁○○活埋，而本件緣由，純係因丁○○明知
    其已自戊○○處取得600 多萬元，仍委託周金聲等人前往討
    債，以致索討未果，而丁○○又不付報酬，其等始與丁○○
    商討討債報酬之事，而乙○○亦在丁○○提領150 萬元交付
    周金聲前，即早已返家，顯見其等並無以剝奪乙○○自由而
    獲取不法利益；被告丙○○從未受丁○○委託向戊○○討債
    ，且其案發當時係因許純一告知車輛不夠而請其開車載許純
    一等人前往，主觀上僅以為許純一、周金聲、甲○○與丁○○間係有佣金債務糾紛，並無不法得財之意思，再依乙○○
    所述，亦顯見被告丙○○開車載其等至癮茶茶坊後，並未進
    入該茶坊，亦無持槍強押丁○○、乙○○父子上車，而在車
    上稱要挖洞恐嚇及在皇都理容院要求給錢、簽本票之人，均
    係甲○○，至在貝爾頌汽車旅館時，乙○○尚於旅館內唱歌
    、飲酒玩牌，顯見乙○○並未有遭剝奪行動自由之情，綜而
    言之被告丙○○於本件主觀上始終認知其係因車輛不夠而前
    來擔任司機，並未有何不法意圖之犯意云云。然查：
    (一)上揭犯罪事實，業據告訴人丁○○、被害人乙○○等於偵
      查、審理時指證歷歷（見97年度偵字第4396號偵查卷76至
      80頁、本院97年8 月5 日審判筆錄，上開告訴人、被害人
      於偵查中向檢察官之陳述，業經具結，並無顯不可信之情
      形，且其二人復已於審理中經被告二人之辯護人詰問，依
      刑事訴訟法第159 條之1 第2 項規定，得為證據），復有
      證人戊○○於偵查、審理之證述情節相佐（見97年度偵字
      第7091號偵查卷180 至182 頁，本院97年8 月5 日審判筆
      錄，上開證人於偵查中向檢察官之陳述，業經具結，並無
      顯不可信之情形，且其復已於審理中經被告二人之辯護人
      詰問，依刑事訴訟法第159 條之1 第2 項規定，得為證據
      ），此外並有臺北縣政府警察局三重分局搜索、扣押筆錄
      、於被告甲○○身上查扣得之戊○○交付告訴人丁○○供
      擔保之如附表所示支票2 紙、建物、土地登記謄本3 張、
      戊○○身分證影本1 張、告訴人領取150 萬元之其妻林廖
      秀梅華南銀行帳戶存摺明細影本等可資佐證。
    (二)被告甲○○雖辯稱上開意旨云云。惟查被告甲○○於警詢
      、偵查及審理業曾已供稱：伊有於上開時地，隨同受丁○○、乙○○父子委託討債之周金聲、許純一，共同向戊○○討債，但因戊○○告知伊等，丁○○前已向他拿取600
      多萬元，伊等因而索討不成即返回，途中周金聲向許純一
      及伊說，應該要向丁○○索取酬庸，許純一亦說是丁○○
      先欺騙伊等白跑為其處理債務，但還是須支付佣金，周金
      聲即提議由其出面邀約丁○○父子商談，再由許純一找人
      配合作戲向其父子索取酬庸，許純一才邀約伊共同前往向
      丁○○父子索取酬庸，該案係由周金聲與許純一共同策劃
      ，到癮茶茶坊時，伊有進入該茶坊，站在包廂門口，由許
      純一帶同一批年輕人進入包廂與丁○○父子商談，丙○○
      在外開車等候，後來許純一說要離開到別處詳談，伊就搭
      上丙○○駕駛之車輛，坐在駕駛座旁，丁○○則坐在後座
      中央，兩旁各有一名年輕人，後來開車至新莊皇都理容院
      商談，有對丁○○說其騙戊○○600 多萬元要怎樣處理，
      丁○○則說其只有取得約200 萬元，經協調後，丁○○答
      應給150 萬元，隨即叫丁○○簽下本票150 萬元，之後丁○○與周金聲即乘坐計程車返回籌款，乙○○則留下，隨
      同許純一等人至樹林貝爾頌汽車旅館，事後於97年1 月8
      日下午1 至2 時許，周金聲、許純一有約伊至板橋火車站
      ，拿5 萬元紅包給伊；伊等因向戊○○催討不成拿不到佣
      金，就決議以戊○○被騙為由向丁○○索取佣金等，伊坐
      丙○○的車至癮茶茶坊，下車後就站在櫃臺等，其他人就
      進入包廂帶丁○○、乙○○出來，各上一部車，伊在車上
      有對丁○○說，你怎麼這麼惡質騙戊○○的錢，之後我們
      將他們二人帶至皇都理容院內，就要求丁○○將向戊○○
      拿的錢吐出來，丁○○稱其只拿了200 萬元，周金聲就出
      來扮白臉充當中間人協調，最後與丁○○以150 萬元達成
      協議，並簽本票，本件周金聲應該算是主謀，都是他提議
      的，他只是在過程中喬裝被害人等語（見97年度偵字第70
      91號偵查卷10至19頁、168 至169 頁），而其於本院檢察
      官聲請羈押訊問時亦曾供稱：伊在丙○○車上有罵丁○○
      很惡質，伊後來有聽說許純一有買兩支玩具槍，帶去現場
      等語（見本院97年度聲羈字第130 號4 至5 頁），又被告
      丙○○於偵查中亦供證稱：伊接獲許純一通知開車前往癮
      茶茶坊，到後即在外等候，之後甲○○、丁○○就上伊車
      ，上車後甲○○就向丁○○聲稱其是來幫「阿伯」戊○○
      討錢回來的，開到皇都理容院後，伊有進去聽他們協商，
      伊聽到許純一等人堅持丁○○騙錢就要還，還有一名許純
      一帶來之男子作勢要打丁○○，並發生拉扯，談判過程中
      周金聲充當和事佬居中協調，最後雙方以150 萬元達成協
      議，許純一就讓丁○○與周金聲離開回去籌錢，將乙○○
      繼續留下來等錢收齊後才讓他離開，後來伊等開車載乙○○到貝爾頌汽車旅館，隔天乙○○與許純一帶來之二名男
      子離開後，伊與甲○○就一起來開，事後當天傍晚5 時許
      ，許純一有打電話要伊至其板橋永豐街租處拿一個5 萬元
      紅包等語（見上開偵查卷189 至192 頁），核諸告訴人丁○○、被害人乙○○上開指述被害情節，被告甲○○既知
      悉周金聲、許純一等謀議設局剝奪丁○○、乙○○父子行
      動自由後，再再佯裝為戊○○討還受騙金錢，恐嚇丁○○
      交付金錢，而仍全程在場參與，事後並分得5 萬元之贓款
      ，要難謂被告甲○○就對丁○○父子上開妨害自由及恐嚇
      取財等犯罪行為，無犯意連絡及行為分擔可言，況據丁○○父子於本院審理時亦已指證被告甲○○確有於丙○○車
      上對丁○○出言恫嚇，且於皇都理容院佯稱係戊○○之姪
      ，而出面與丁○○洽談索錢之事翔實歷歷，足見被告甲○○上開所辯，要係事後飾卸之詞，殊不足採。
    (三)又被告丙○○雖亦辯稱上開意旨云云，然其於警詢、偵查
      及本院審理時所述，亦見其自開車搭載許純一等人至癮茶
      茶坊後，於被告甲○○、周金聲、許純一及其帶領之其他
      不詳之男子，設局剝奪丁○○父子行動自由，詐騙恐嚇丁○○交付金錢等全部過程，亦均在場參與，事後亦分得5
      萬元贓款，由此亦難謂其僅係單純駕車而就對丁○○父子
      上開妨害自由、恐嚇取財等犯行，無主觀認識之犯意連絡
      及客觀行為參與分擔可言，是被告丙○○上開所辯，亦屬
      事後飾卸之詞，其不足採亦屬甚明。
    綜上所述，本件事證已臻明確，被告甲○○、丙○○等上開
    犯行均堪認定，應予依法論科。
二、核本件被告甲○○、丙○○等上開所為，均係犯刑法第302
    條第1 項之私行拘禁罪、同法第346 條第1 項之恐嚇取財罪
    。其等上開所犯二罪，與周金聲、許純一、「鳳梨」、「阿
    發」等成年男子及另二名不詳成年男子間，均有犯意連絡及
    行為分擔，均為共同正犯。又其等上開對告訴人丁○○、乙○○不同時地之妨害自由犯罪行為，係基於單一犯意之接續
    行為，為單一妨害自由行為，又其等對乙○○之妨害自由行
    為中，包括「以其他非法方法剝奪人之行動自由」及「私行
    拘禁」二種行為態樣，應適用該罪情節較重之主要性規定「
    私行拘禁」論處；在其等一行為同時妨害丁○○、乙○○二
    人行動自由，為想像競合犯，應從一重之私行拘禁罪論處。
    又其等於剝奪告訴人丁○○、被害人乙○○二人行動自由中
    ，強制使其二人簽發上開同額本票及契約書，行使無義務之
    事，應為剝奪其等行動自由之行為所吸收，僅成立剝奪他人
    行動自由罪，不另論罪。另被告二人等與其他共犯周金聲、
    許純一等人以虛假事實詐騙手段恐嚇告訴人以取得告訴人丁○○金錢，係含有詐欺性之恐嚇取財行為，足使人心生畏懼
    時，自應僅論以高度之恐嚇取財罪，殊無再適用詐欺取財罪
    之餘地（參見最高法院84年度台上字第1993號判決意旨）。
    復被告甲○○前曾於96年間因施用毒品案件，經本院以95年
    度訴字第2667號判決有期徒刑八月後，先後上訴臺灣高等法
    院、最高法院均經駁回確定，其後於96年間復經依法減刑，
    減為有期徒刑四月，於96年8 月29日易科罰金執行完畢，有
    臺灣高等法院被告前案紀錄表在卷可稽，被告前受有期徒刑
    執行完畢後，於五年以內故意再犯本件有期徒刑以上之各罪
    ，均為累犯，應依刑法第47條第1 項規定，各加重其刑。在
    其二人所犯上開二罪間，犯意各別，行為互殊，所犯罪名不
    同，應予分論併罰，公訴意旨認其上開所犯二罪係一行為犯
    數罪之想像競合犯云云，容有未洽。爰分別審酌被告甲○○
    、丙○○等各罪犯罪之動機、目的、手段、方法、共犯參與
    程度、情節、對社會治安、告訴人、被害人所生危害及犯後
    之態度等一切情狀，各量處如主文所示之刑，並定其應執行
    之刑。至上開被告二人供犯上開二罪所用之玩具手槍2 把，
    係共犯許純一所有之物，雖未扣案，惟不能證明已滅失，故
    按其等所犯各罪，並予宣告沒收。
三、至公訴意旨謂被告二人上開所為係另涉犯刑法第347 條第1
    項之擄人勒贖罪嫌云云，然擄人勒贖罪，須行為人自始有使
    被害人以財物取贖人身之意思，如使被害人交付財物，別有
    原因，為達其取得財物之目的，而剝奪被害人之自由者，除
    應成立其他財產上之犯罪或牽連犯妨害自由罪外，要無成立
    擄人勒贖罪之餘地（參見最高法院65年台上3356號判例意旨
    ）。查本件被告二人與周金聲、許純一等人犯罪目的，係在
    設局以剝奪丁○○父子自由，恐嚇詐騙丁○○交付金錢，並
    非自始即以擄人取贖之犯意為之，要與刑法擄人勒贖之要件
    有間，是依上開判例意旨所示，本件應係分別成立妨害自由
    罪及恐嚇取財罪，而無成立擄人勒贖罪之餘地，從而上開公
    訴意旨所認尚有未洽，不能證明被告二人有擄人勒贖之犯罪
    ，本應為無罪之諭知，惟公訴意旨認被告二人此所犯擄人勒
    贖罪與上開所犯剝奪他人行動自由、恐嚇取財等罪間，有想
    像競合犯之裁判上一罪關係，爰不另為無罪之諭知，附此敘
    明。
據上論斷，應依刑事訴訟法第299 條第1 項前段，刑法第28條、
第302 條第1 項、第346 條第1 項、第47條第1 項、第51條第5
款、第38條第1 項第2 款，刑法施行法第1 條之1 ，判決如主文
。
本案經檢察官張慶林到庭執行職務
中    華    民    國    97    年    10    月    31    日
              刑事第十一庭  審判長法  官  彭  全  曄
                                  法  官  陳  正  昇
                                  法  官  洪  珮  婷
以上正本證明與原本無異
如不服本判決應於送達後10日內向本院提出上訴狀
                                  書記官  林  怡  秀
中    華    民    國    97    年    10    月    31    日
附錄本案論罪科刑法條全文：
中華民國刑法第302條
私行拘禁或以其他非法方法，剝奪人之行動自由者，處5年以下
有期徒刑、拘役或3百元以下罰金。
因而致人於死者，處無期徒刑或7年以上有期徒刑，致重傷者，
處3年以上10年以下有期徒刑。
第 1 項之未遂犯罰之。
中華民國刑法第346條
意圖為自己或第三人不法之所有，以恐嚇使人將本人或第三人之
物交付者，處6月以上5年以下有期徒刑，得併科1千元以下罰金
。
以前項方法得財產上不法之利益，或使第三人得之者，亦同。
前二項之未遂犯罰之。
--------------------------------------------------------
附表：
┌─┬─────┬────┬────┬───┬──────┬───────┐
│編│ 支票號碼 │發票日期│票面金額│發票人│付 款 銀 行 │備          註│
│號│          │        │(新臺幣)│      │            │              │
├─┼─────┼────┼────┼───┼──────┼───────┤
│01│AB0000000 │96.09.30│120萬元 │□國忠│陽信商業銀行│              │
│  │          │        │        │      │復興分行    │              │
├─┼─────┼────┼────┼───┼──────┼───────┤
│02│AB0000000 │96.09.30│200萬元 │□國忠│陽信商業銀行│              │
│  │          │        │        │      │復興分行    │              │
└─┴─────┴────┴────┴───┴──────┴───────┘


司法院資訊處製作；財團法人民間司法改革基金會備份。
